臺灣高等法院民事判決
110年度上字第69號
上  訴  人  生豐交通有限公司


法定代理人  陳金棍  
訴訟代理人  周念暉律師
視同上訴人  高凡祐  


訴訟代理人  趙耀民律師
被 上訴 人  Ａ０１  

            Ａ０２  


上  一  人
訴訟代理人  張禮安律師
上列當事人間請求損害賠償事件，上訴人對於中華民國109年11
月19日臺灣桃園地方法院109年度重訴字第28號第一審判決提起
上訴，本院於110年11月2日言詞辯論終結，判決如下：
    主      文
原判決關於命上訴人、視同上訴人連帶給付被上訴人Ａ０１、Ａ０２本
息部分，及該部分假執行之宣告，暨命上訴人、視同上訴人連帶
負擔訴訟費用之裁判均廢棄。
上廢棄部分，被上訴人在第一審之訴及假執行之聲請均駁回。
第一審訴訟費用關於命上訴人、視同上訴人連帶負擔部分，及第
二審訴訟費用，均由被上訴人Ａ０１負擔四分之一，餘由被上訴人Ａ
０２負擔。
    事實及理由
甲、程序方面：
按民法第275條規定連帶債務人中之一人受確定判決，而其判決
  非基於該債務人之個人關係者，為他債務人之利益亦生效力
　，故債權人以各連帶債務人為共同被告提起給付之訴，被告一
  人提出非基於其個人關係之抗辯有理由者，對於被告各人即屬
  必須合一確定，自應適用民事訴訟法第56條第1項之規定（最
　高法院33年上字第4810號判例參照）。被上訴人以生豐交通有
  限公司（下稱生豐公司）、高凡祐為共同被告，請求生豐公司
　、高凡祐負連帶侵權行為損害賠償責任，生豐公司提出非基於
  個人關係之抗辯之上訴（爭執原判決認定之賠償金額），揆諸
  上開說明，對於生豐公司、高凡祐即屬必須合一確定，應適用
  民事訴訟法第56條第1項之規定，爰列高凡祐為視同上訴人。
被上訴人Ａ０１經合法通知，未於言詞辯論期日到場，核無民事訴
  訟法第386條所列各款情形，應准上訴人之聲請，由其一造辯
  論而為判決。
乙、得心證之理由：　
被上訴人主張：視同上訴人高凡祐為計程車司機，平日駕駛車
  主為忠孝計程車有限公司（下稱忠孝公司，嗣由上訴人生豐公
  司承受訴訟）之車牌號碼000-000號營業用小客車（下稱系爭
  車輛）靠行於忠孝公司。高凡祐於民國106年1月1日凌晨3時35
  分許，無照駕駛（其駕照於101年4月10日經吊銷，且未領有計
  程車執業登記）系爭車輛沿桃園市大溪區復興路往中華路方向
  直行，行經同區復興路與文化路交岔路口時（下稱系爭交岔路
  口），疏未注意其行向為閃光黃燈，應減速慢行，反超速行駛
　，適斯時年僅15歲之少年甲○○騎乘車牌號碼000-0000號普通重
  型機車（下稱系爭機車）搭載乙○○沿桃園市大溪區文化路往康
  莊路方向直行至系爭交岔路口，因而發生碰撞（下稱系爭車禍
  事故），致甲○○、乙○○2人彈飛後撞擊路邊停放之車輛、水井
  等物，甲○○受有頭部外傷併顱骨骨折、氣腦、腦室內出血及瀰
  漫性蛛網膜下腔出血、缺氧性腦病變等傷害，於同日下午2時1
  1分許宣告死亡。被上訴人Ａ０１、Ａ０２為甲○
　○之父母，各因系爭車禍事故受有新臺幣（下同）150萬元之精
  神慰撫金之損害，另Ａ０２支出甲○○之醫療費用1710元、殯葬費
  用24萬2000元，並受有扶養費用283萬9950元之損害，計458萬
  3660元，被上訴人Ａ０１、Ａ０２上開依序為150萬元
　、458萬3660元之損害，因甲○○與有過失減輕高凡祐之賠償金
  額後，依序為52萬5000元、160萬4281元，應由高凡祐負賠償
  責任。另高凡祐所駕駛之系爭車輛車體上印有「忠孝」字樣
　，客觀上足使消費者認為高凡祐為忠孝公司之司機，為其服勞
  務，其等間具有選任、監督之關係，被上訴人亦得請求承受之
  生豐公司連帶負僱用人損害賠償責任。爰依民法第184條第1項
  前段、第188條、第191條之2、第192條、第194條之規定，求
  為命生豐公司、高凡祐依序連帶給付Ａ０１、Ａ０２52萬5000元、16
  0萬4281元，及均自起訴狀繕本送達之翌日起至清償日止，按
  年利率5％計算之利息之判決（超過上開請求部分，經原審判決
  被上訴人敗訴確定，未據其聲明不服，不在本院審理範圍）。
  生豐公司則以：高凡祐透過他人取得系爭車輛，伊未曾僱用或
  同意高凡祐擔任司機，亦未存有僱用之紀錄，不應負僱用人責
  任。另甲○○酒後駕駛系爭機車已屬不當，又未注意文化路行向
  號誌為閃光紅燈，而未依規定應先停於交岔口前，讓幹道車優
  先通行後認為安全時再續行，是系爭車禍事故之肇事主因自為
  甲○○之過失行為。Ａ０２未證明其已達不能維持生活而無謀生能
  力情形，且被上訴人請求之慰撫金實屬過高云云，資為抗辯。
　高凡祐則以：除生豐公司所稱不負僱用人責任外，援引生豐公
  司之答辯。
原判決命生豐公司、高凡祐依序連帶給付Ａ０１、Ａ０２52萬5000元
  、160萬4281元，及高凡祐106年9月6日起，生豐公司自106年9
  月8日起，均至清償日止，按週年利率5％計算之利息，駁回被
  上訴人其餘之請求，生豐公司、高凡祐就其敗訴部分聲明不服
  ，提起上訴，聲明：
　㈠原判決關於命上訴人生豐公司、高凡祐連帶本息部分廢棄。
　㈡上開廢棄部分，被上訴人在第一審之訴及假執行之聲請均駁
    回。
　Ａ０２答辯聲明：上訴駁回。
　Ａ０１未於言詞辯論期日到場，據其前於準備程序到場，聲明
　：上訴駁回（本院卷第70頁）。
被上訴人主張高凡祐於上揭時地因前述過失，與甲○○騎乘之系
  爭機車發生碰撞而生系爭車禍事故，致甲○○受有頭部外傷併顱
  骨骨折、氣腦、腦室內出血及瀰漫性蛛網膜下腔出血、缺氧性
  腦病變等傷害，於同日下午2時11分許宣告死亡之事實，提出
  臺灣桃園地方法院檢察署（改名為臺灣桃園地方檢察署，下稱
  桃檢）106年度偵字第3891號起訴書為證。
　㈠高凡祐於桃檢106年度偵字第3891號之桃園市政府警察局道路
    交通事故調查、檢察官訊問時，自承確於上開時地與甲○
　　○之系爭機車碰撞發生系爭車禍事故之事實（原審附民卷二
    第7、55頁）。
  ㈡另高凡祐雖否認其超速情事，然經原審勘驗系爭車禍事故發
    生後，高凡祐與到場員警討論案情之密錄器檔案，勘驗結果
    如下：「警：身上有帶證件嗎？警：證件給我們。警：做個
    酒測，怎麼發生的？被告（指上訴人高凡祐，下同）：這樣
    來，從這邊撞出來。警：那你看到他的時候，離多遠？被告
　　：看到不遠了。警：那你撞到他哪裡？被告：正面。警：他
    摩托車是哪一台？在車子底下那臺是不是？被告：應該是那
    一臺。警：這有的是……他怎麼。警：來，吹長氣。警：你沒
    減速，過來。被告：等距離撞過來，變成我有比較慢，但是
    來不及了。警：那你開多快？被告：6、70。警：6、70。被
    告：應該差不多，他在路口……警：197那支嗎？被告：
　　我到路口……下來。警：結果呢？被告：他硬要衝過來。警
　　：他從那邊過來。那你是這樣走。被告：恩。警：你看到他
    離多遠了？被告：沒多遠，他撞很快。警：撞很快？被告：
    對」等語（原審卷第134-135頁）。
  ㈢觀諸高凡祐與員警交談，過程平和，且高凡祐亦能就事發過
    程之始末連續陳述，未見受有任何強暴、脅迫或其他不正當
    之詢問，堪認其上開不利於己之陳述均出於任意性。依常情
    而論，車禍事故發生當下，屬案發後第一時間，對於事故細
    節之記憶理應最為清晰，況當前自用小客車儀表板均可在駕
    車時即時顯示車速，高凡祐在系爭車禍事故發生前能自儀表
    板得悉當下車速，亦屬合情合理，顯然高凡祐向員警表示其
    於系爭車禍事故發生時車速為時速60至70公里，已超出事故
    路段速限時速50公里一節為可信。另高凡祐因系爭車禍事故
    經原審刑事庭以108年10月9日108年度交訴字第81號刑事判
    決判處高凡祐有期徒刑1年2月，高凡祐提起上訴，本院刑事
    庭以109年4月30日109年度交上訴字第14號刑事判決「上訴
    駁回」確定，有原審108年度交訴字第81號刑事判決、本院1
    09年度交上訴字第14號刑事判決節本在卷可參（原審卷第7-
    17、149-151頁），為兩造所不爭執。顯然高凡祐就系爭車
    禍事故之發生，除有其行向為閃光黃燈未減速慢行並注意車
    前狀況並隨時採取必要措施之過失外，另有未依速限行駛之
    過失，亦堪認定。
  ㈣以上，高凡祐就系爭車禍事故之發生，有行向為閃光黃燈未
    減速慢行並注意車前狀況並隨時採取必要措施，及未依速限
    行駛之過失，致甲○○因而死亡，屬不法侵害甲○○之生命權，
    高凡祐之過失行為與甲○○之死亡結果間，復有相當因果關係
    ，自應依民法第184條第1項前段「因故意或過失，不法侵害
    他人之權利者，負損害賠償責任」之規定，負損害賠償責任
    。
被上訴人另主張高凡祐為生豐公司之受僱人，生豐公司應依民
  法第188條之規定，由生豐公司與高凡祐連帶負損害賠償責任
　，為生豐公司所否認，並以前詞置辯。
　㈠按受僱人因執行職務，不法侵害他人之權利者，由僱用人與
    行為人連帶負損害賠償責任，民法第188條第1項前段定有明
    文。其立法精神重於保護經濟上之弱者，增加被害人或得依
    法請求賠償之第三人之求償機會，觀乎其設有舉證責任轉換
    及衡平責任之規定自明，應從寬解釋，不以形式上有僱傭契
    約者為限。且目前在臺灣經營交通事業之人，接受他人靠行
    （即出資人以該經營人之名義購買車輛，並以該經營人名義
    參加營運），而向該靠行人即出資人收取費用，以資營運者
　　，比比皆是，此為週知之事實。是該靠行之車輛，在外觀上
    既屬該交通公司所有，一般民眾又無從分辨該車輛是否他人
    靠行營運者，顯然民眾僅能自外觀上判斷該車輛係某交通公
    司所有，自應認該車輛之司機即係受僱為該交通公司服勞務
　　，而使該交通公司負僱用人之責任，方足以保護社會大眾之
    權益。縱無實質靠行契約，該靠行車輛，無論係由出資人自
    行駕駛，或招用他人合作駕駛，或出租，在通常情形，均為
    該交通公司所能預見，苟該駕駛人係有權駕駛（指非出自偷
    竊或無權占有後所為之駕駛），在客觀上應認其係為該交通
    公司服勞務，而應使該交通公司負僱用人之責任，方足以保
    護社會大眾之權益。
  ㈡高凡祐為計程車司機，系爭車禍事故發生時，駕駛車主為忠
    孝公司之系爭車輛，已如前述，雖高凡祐於原審陳述：系爭
    車輛本來是其朋友在駕駛，後來該朋友欠錢無法償還，高凡
    祐又幫這筆債務作保，於是就接著駕駛系爭車輛來償還債務
    云云（原審卷第205頁），然系爭車輛車體上既印有「忠孝
　　」字樣，客觀上足使社會一般人認為駕駛人為忠孝公司之司
    機，且無論是高凡祐靠行於忠孝公司或高凡祐之友人靠行於
    忠孝公司，高凡祐非以偷竊或無權占有系爭車輛後所為駕駛
　　，自屬有權駕駛，復為忠孝公司所得預見，依上揭說明，生
    豐公司自仍應負民法第188條第1項僱用人之責任。
　㈢以上，被上訴人主張高凡祐、生豐公司就系爭車禍事故所生
    之損害，應負連帶賠償責任，自屬有據，生豐公司前述抗辯
　　，自無可取。　　
高凡祐不法侵害甲○○之生命權，既經認定，生豐公司復為高凡
  祐之僱用人，被上訴人為甲○○之父母，有甲○○戶籍謄本在卷可
  按（原審附民卷一第5頁），生豐公司、高凡祐對於被上訴人
  因而所受之損害，自應負連帶賠償責任。茲所應審酌者，為被
  上訴人所得請求之金額，爰分述如下：
　㈠Ａ０２請求甲○○之醫藥費用1710元、喪葬費用24萬2000元部分：
　　⒈民法第192條第1項規定：「不法侵害他人致死者，對於支
      出醫療及增加生活上需要之費用或殯葬費之人，亦應負損
      害賠償責任」。
　　⒉Ａ０２主張其因系爭車禍事故支出甲○○之醫療費用1710 元、
      喪葬費用24萬2000元，提出醫療費用明細收據、殯葬費用
      明細為憑（原審附民字卷一第11-12頁）。本院審酌此部
      分之支出確為必要費用，Ａ０２請求生豐公司、高凡祐連帶
      賠償醫療費用1710元、喪葬費用24萬2000元，自屬
　　　有據。
  ㈡Ａ０２請求扶養費用283萬9950元部分：
　　⒈按「被害人對於第三人負有法定扶養義務者，加害人對於
      該第三人亦應負損害賠償責任」，民法第192條第1項定有
      明文。另直系血親相互間，互負扶養之義務；又負扶養義
      務者有數人時，直系血親卑親屬為第一順序扶養義務人，
      民法第1114條第款、第1115條第1項第1款分別定有明文。
      又父母與子女間之扶養義務，固屬生活保持義務，惟依民
      法第1117條第1項、第2項規定，直系血親尊親屬受扶養者
　　　，其扶養權利，雖不以無謀生能力為必要，但仍須受「不
      能維持生活」之限制（最高法院87年度台上字第1696號判
      決意旨參照）。所稱「不能維持生活」者，係指不能以自
      己之財產維持生活而言（最高法院72年度台上字第4792號
　　　、74年度台上字第1749號、77年度台上字第1705號判決意
      旨參照）。
　　⒉Ａ０２為甲○○之母親，為00年0月00日出生（原審附民卷第6頁
      ），雖於107年、108年均無所得資料，但名下仍有西元19
      98年出廠之汽車1輛，有稅務電子閘門財產所得調卷明細
      表在卷可憑（原審卷第231-233頁）。再Ａ０２於系爭車禍事
      故發生後接受警局交通事故調查時陳稱「職業：小吃店」
      云云（本院卷第215頁），參以甲○○戶籍謄本載：「因父
      母離婚民國103年10月23日約定由父母共同行使負擔未成
      年子權利義務」等語（原審附民卷第5頁
　　　），顯然Ａ０２除有自己生活費之需求外，亦需負擔甲○
　　　○之生活費、扶養費等，應認Ａ０２於甲○○生前，有能力維持
      自己與甲○○之生活，準此，Ａ０２於甲○○死亡後仍應認其能
      維持生活。佐以Ａ０２於甲○○死亡之106年1月1日時為39.27
      歲，正值壯年，參諸勞動基準法第54條第1項第1款「勞工
      非有下列情形之一，雇主不得強制其退休：一、年滿六十
      五歲者」之規定，應認Ａ０２於65歲以後方得請求子女給付
      扶養費。又甲○○於106年1月1日死亡，Ａ０２以105年度之簡
      易生命表主張其餘命為45.38
　　　年（原審附民卷二第62頁），自無不可；再行政院主計處
      公布桃園市平均每人每月消費支出為2萬739元（原審附民
      卷二第61頁)，每年則為24萬8868元(20,739×12＝248,868
　　　）。以上，Ａ０２自131年9月25日滿65歲起至84.65歲（
　　　106年1月1日時之餘命為45.38年，39.27+45.38＝84.65）
      止，得請求之扶養費數額計為179萬5776元，而Ａ０２除有次
      子甲○○外，另有長子丙○○，為00年00月00日生（
　　　原審附民卷第6頁），則Ａ０２得請求甲○○給付之扶養費為89
      萬7888元（計算式如附件所示，年齡計算小數點第二位以
      下四捨五入，款項計算元以下四捨五入，下同）。
    ⒊以上，Ａ０２得請求之扶養費為89萬7888元。
  ㈢被上訴人各請求精神慰撫金150萬元部分：
　　⒈按「不法侵害他人致死者，被害人之父、母、子、女及配
      偶，雖非財產上之損害，亦得請求賠償相當之金額」，民
      法第194條定有明文。另精神慰撫金之賠償須以人格權遭
      遇侵害，使精神上受有痛苦為必要，其核給之標準固與財
      產上損害之計算不同，然非不可斟酌雙方資力與加害程度
　　　，及其他各種情形核定相當之數額（最高法院51年台上第
      223號判例意旨參照）。
　　⒉本件甲○○因系爭車禍事故受有上述傷害致傷重死亡，被上
      訴人為甲○○之父母，因系爭車禍事故痛失愛子，堪認其在
      精神上確實受有相當程度之痛苦，自得請求精神慰撫金。
      斟酌兩造之學歷、資力、家庭狀況、及受侵害之程度等一
      切情狀，認原審認定Ａ０１、Ａ０２各得請求之精神慰撫金為15
      0萬元，尚屬妥適。
  ㈣綜上，Ａ０１得請求之金額為150萬元，Ａ０２得請求之金額則為26
    4萬1598元（1,710+242,000+897,888+1,500,000＝2,641,598
    ）。
本件有與有過失之適用：
　㈠按「損害之發生或擴大，被害人與有過失者，法院得減輕賠
    償金額，或免除之」，民法第217條第1項定有明文。查系爭
    車禍事故之發生，高凡祐固有駕駛系爭車輛，行經閃光黃燈
    號誌正常運作交岔路口，未減速慢行且未充分注意車前狀況
    反超速行駛之過失，然甲○○亦有飲酒後駕駛系爭機車之過失
    ，及行經系爭交岔路口支線道車未暫停讓幹線道直行車先行
    之過失，致生系爭車禍事故。
　㈡至Ａ０２主張甲○○騎乘系爭機車已即將穿過系爭交岔路口方遭高
    凡祐駕駛系爭車輛之車頭撞上，甲○○酒後駕車與系爭車禍事
    故之發生無因果關係云云，然衡諸政府一再誡令酒後不得駕
    車及積極宣導、取締，法律對酒後駕駛行為亦嚴懲不貸，實
    係因飲酒後對駕駛人產生之影響，係導致意識不清
　　、駕駛平衡感降低及對路況判斷力障礙度升高，從而全面性
    導致車禍事故機率提高之風險，尤以甲○○於系爭車禍事故後
    抽血，血液酒精濃度高達115.9mg/dL，對於行經系爭交岔路
    口時之路況及左右來車之車距及到達時間之正確判斷更不可
    能全無影響，難徒以甲○○騎乘系爭機車已即將穿過系爭交岔
    路口方遭高凡祐駕駛系爭車輛之車頭撞上，認定甲○○酒後駕
    車與系爭車禍事故之發生無因果關係，Ａ０２上開主張自無可
    取。
  ㈢本院審酌甲○○及高凡祐上揭過失行為對系爭車禍事故所生損
    害擴大之原因力強弱與過失程度之輕重，認高凡祐應負擔35
    ％之過失責任，而甲○○應負擔65％之過失責任。生豐公司雖辯
    稱依另案臺灣桃園地方法院（下稱桃院）109年度訴字第96
    號判決（按即甲○○後搭載之乙○○之母丁○○對上訴人、視同上
    訴人提起之損害賠償訴訟，本院卷第319-326頁）之認定，
    應認高凡祐之過失責任為30％云云（本院卷第300頁）。惟查
    桃院109年度訴字第96號判決認定高凡祐之過失責任為30％乃
    以「乙○○亦有未戴安全帽之過失」為據（
　　本院卷第325頁），而本件甲○○無未戴安全帽之過失，自不
    得比附援引桃院109年度訴字第96號判決關於高凡祐過失比
    例之認定。生豐公司上開辯解自無可取。
　㈣經過失相抵原則減輕賠償金額後，Ａ０１得請求之金額為52萬50
    00元（1,500,000×0.35＝525,000）、Ａ０２得請求之金額為92
    萬4559元（2,641,598×0.35＝924,559）。
按強制汽車責任保險法第32條規定，保險人依本法規定給付保
  險金，視為加害人或被保險人損害賠償金額之一；加害人或被
  保險人受賠償請求時，得扣除之。又汽車交通事故發生時，請
  求權人因事故汽車無法查究、為未保險汽車、係未經被保險人
  同意使用或管理之被保險汽車，或全部或部分為無須訂立強制
  汽車責任保險契約之汽車，未能依本法規定向保險人請求保險
  給付者，得於本法規定之保險金額範圍內，向特別補償基金請
  求補償：特別補償基金依第40條規定所為之補償，視為損害賠
  償義務人損害賠償金額之一部分；損害賠償義務人受賠償請求
  時，得扣除之，強制汽車責任保險法第40條第1項、第42條亦
  有明文。查Ａ０１、Ａ０２依序領有特別補償基金100萬1245元、100
  萬1246元，有富邦產物保險股份有限公司以110年4月8日富保
  業字第1100000585號函及理賠資訊系統在卷可參（本院卷第10
  5-109頁）。Ａ０１、Ａ０２依序得請求之52萬5000元
　、92萬4559元，扣除其依序領取之特別補償基金理賠金100萬1
  245元、100萬1246元已無餘額，是Ａ０１、Ａ０２請求上訴人、視同
  上訴人連帶給付損害賠償，於法無據，不應准許。
綜上所述，Ａ０１、Ａ０２依侵權行為損害賠償之法則，請求 生豐公
  司、高凡祐依序連帶給付Ａ０１、Ａ０２52萬5000元、
　160萬4281元，及均自起訴狀繕本送達翌日起至清償日止，按
  週年利率5％計算之利息，均無理由，應予駁回，被上訴人既受
  敗訴判決，其假執行之聲請亦失所依據，應併予駁回。原審為
  上訴人敗訴之判決，尚有未洽，上訴意旨指摘此部分原判決不
  當，求予廢棄改判，為有理由，應由本院予以廢棄，改判如主
  文第二項所示。
本件因事證已臻明確，兩造其餘之攻擊、防禦方法及所為之立
  證，經審酌後認與判決之結果不生若何影響，無庸再逐一予以
  論列，合併敘明。
據上論結，本件上訴人、視同上訴人之上訴為有理由，依民事
  訴訟法第450條、第78條、第85條第1項但書、第463條、第385
  條第1項前段，判決如主文。
中　　華　　民　　國　　110 　年　　11　　月　　23　　日
                  民事第八庭    
                        審判長法  官  李媛媛
                              法  官  古振暉
                              法  官  湯美玉
正本係照原本作成。
如不服本判決（Ａ０１需合併上訴利益額逾新臺幣150萬元），應於
收受送達後20日內向本院提出上訴書狀，其未表明上訴理由者，
應於提出上訴後20日內向本院補提理由書狀（均須按他造當事人
之人數附繕本）上訴時應提出委任律師或具有律師資格之人之委
任狀；委任有律師資格者，另應附具律師資格證書及釋明委任人
與受任人有民事訴訟法第466條之1第1項但書或第2項所定關係之
釋明文書影本。如委任律師提起上訴者，應一併繳納上訴審裁判
費。
中　　華　　民　　國　　110 　年　　11　　月　　23　　日
　　　　　　　　　　　　　    書記官  陳美宜